台灣高等法院臺中分院民事判決　九十一年度再易字第三五號
　　　再審原告　　甲○○○
　　　再審被告　　丙○○
　　　再審被告　　乙○○
右當事人間請求拆屋還地事件，再審原告對於中華民國八十九年十二月二十六日臺灣
臺中地方法院第一審判決（八十九年度訴字第四一一號）、中華民國九十一年二月十
九日本院第二審判決（九十年度上字第二七八號）所為之確定判決，提起再審之訴，
本院判決如左：
    主　　　文
再審之訴駁回。
再審訴訟費用由再審原告負擔。
    事　    實
甲、再審原告方面：本件未經言詞辯論，據再審原告書狀記載：
一、聲明：求為判決：(一)台灣台中地方法院「八十九年度訴字第四一一號」與鈞院「
    九十年度上字第二七八號」確定判決均廢棄。(二)右廢棄部分，再審被告在前程序
    第一審之訴及其假執行之聲請均駁回。(三)前程序第一、二審及再審訴訟費用均由
    再審被告負擔。
二、陳述：
  (一)再審原告所有門牌「台中市○區○○街八十三之二號」建物，係坐落於台中市○
    區○○段七小段四之三五、四之三七地號之土地上，並無占用再審被告所有之土
    土地（台中市○區○○段七小段四地號），茲提出其理由及漏未斟酌之證物或得
    使用該證物者說明如下：
    １台中市○區○○段七小段四號與同段四之三五、四之三七地號係相鄰之土地，
      惟其所有權人分別為再審被告及中華民國，於此合先敘明。
    ２參見狀附之附圖一，在前程序所認定之事實中，認為系爭土地的地號四邊界是
      道路拓寬後之路界，亦即圖上之Ｙ線，但是對於何以Ｙ線是地號四之三五、三
      七與地號四的經界，亦看不出認定Ｙ線為經界的正當理由！再審原告之所以主
      張此時需要正當理由，是因Ｙ線在八十九年之前並不存在，是在八十九年時台
      中市○○○○道路拓寬工程後才出現的，假如前程序的認定是正確的，無異於
　　　表示在八十九年道路未拓寬之前，地號四之三五、四五、三七與地號四即是以
　　　該「無形的」Ｙ線為經界，相鄰土地的經界依經驗法則皆是以圍牆、界碑或特
　　　殊之地形特徵為界，原判決欲以無任何特徵的「無形Ｙ線」作為經界，既然要
　　　推翻一般的經驗法則，則要提出充分的說理論據，否則在毫無證據及理由下依
　　　自由心證推翻人民的法確信，即有民事訴訟法第二百二十二條第三項之違反，
　　　實在難以令人信服。
　　３因為地號四之三五、四五、三七為國有地，法院理應基於公益理由依確認相鄰
　　　地經界的方式調查證據，而非如原判決中只注意再審被告所有土地地號四的邊
      界而已，漏未審酌再審原告在原審答辯狀中所提應以圍牆（即附圖上之Ｚ線，
      後文亦以Ｚ線稱之）為界的主張；再審原告主張應以Ｚ線為地號四之三五、四
      五、三七與地號四之經界，而非以Ｙ線為經界的理由有五，以下分述之：
      (1)Ｚ線上的圍牆在四十年前即已存在，之後在七十七年間，再審被告之父親（
        即地號四之原所有人）為興建停車場，而重新修砌該圍牆保存至今，可見再
        審被告之父親亦認為應以Ｚ線為經界，在街坊鄰居的認知中亦是如此，該里
        （中正里）里長侯春貴，現年已五十多歲能證明該圍牆Ｚ線自其出生時即已
        存在，而依一般經驗法則，即應以Ｚ線作為地號四的邊界。
      (2)台中地方法院判決理由三(一)中指出被告馮占標占有使用的Ａ２部分地上建物
        為眷舍且列為公產管理，則依聯合勤務總司令部政戰部所提供資料顯示，眷
        舍並未侵占再審被告所有地，眷舍所占土地應為地號四之三七、五三的國有
        也，亦可推論地號四之三五、三七、五三與地號四並非以Ｙ線為經界，至現
        場勘查可知應以Ｚ線為經界。
      (3)又因為中正里民認為再審被告所有土地地號四的邊界為Ｚ線，因此在未知會
        再審被告的情形下，即在再審原告占有使用之土地旁蓋有一間廟宇，此亦可
        由里長侯春貴作證。
      (4)再加上Ｚ線圍牆旁有兩棵樹的天然界標，亦可作為以Ｚ線圍牆為地號四之三
        五、三七與地號四經界的補強證據。
      (5)依台中市政府函示，八十九年拓寬道路時對再審原告房屋的拆除面積共十五
        點一八坪，換算為五十平方公尺，遠低於國有地地號四之三七的六十七平方
        公尺，地號四之三五的六十四平方公尺，則國有地是否已全部拓寬為道路，
        而使地號四之三五、三七與地號四的經界確定為Ｙ線，則令人生疑。
      (6)再審原告日前巧遇訴外人趙章之孫，其表示再審原告現居住之土地，過去為
        其祖父所有，借予聯勤部隊使用，該地址原為中華新村二五之一及二五之八
        ，民國四十九年七月一日變更為中華新村八三之一及八三之二，並表示台中
        市○區○○段七小段四地號土地之原地主︵民國五十三年前之地主︶曾於民
        國五十三年前持五條黃金，欲向十甲路之軍營購買再審原告現居住之土地，
        由於該土地非軍營所有而未果，此有軍營筆錄可查。民國七十七年，台中市
        ○區○○段七小段四地號土地輾轉移轉所有權予再審被告。由右陳述可知，
        再審被告輾轉取得之所有權，自始至終均不包括今要求拆屋還地之部分。且
        再審原告房屋及後方圍牆已存在百年之久，亦足證前後筆土地之分界始終明
        確。
      (7)如上所述，可推知自日治時期以來，Ｚ線圍牆即一直受公認為土地經界，再
        審被告見市府於八十九年道路拓寬後臨路土地大漲，而意圖不當得利提起本
        訴，企圖以新出現的Ｙ線界標混淆事實，但由上訴證據及說明可知，再審原
        告實在未占有再審被告所有的土地，再審被告訴請再審原告拆屋還地，實容
        有不當。
    ４由上說明，足資證明再審原告並未占用再審被告之土地，且再審被告亦無法否
　　　認此項事實，如在前訴訟程序提出，經鈞院斟酌必可受較有利益之裁判，又前
　　　開證據資料再審原告係知悉於確定判決之後（九十一年五月十日核發），依民
　　　事訴訟法第五百條第二項但書之規定，其再審之不變期間應自知悉時起算，迄
　　　今尚未逾三十日之不變再審期間，為此爰依民事訴訟法第四百九十六條第一項
　　　第十三款之規定，提起再審之訴。
  (二)本件再審原告所有門牌「台中市○區○○街八十三之二號」建物，係坐落於台中
    市○區○○段七小段四之三五、四之三七地號之土地上，並無占用再審被告所有
    之土地（台中市○區○○段七小段四地號），則再審被告既非土地之所有權人，
　　而原確定判決以民法第七百七十六條及八百二十一條之規定，判決再審被告之訴
　　為有理由因而駁回再審原告之上訴，即有適用法規錯誤之違誤。蓋民法物上請求
　　權之要件之一限不動產所有權人方得請求，今再審原告所有之建物，既未坐落於
　　再審被告所有之土地上，則再審被告本於物上請求權請求再審原告拆屋還地即屬
　　無理，而原審未予詳查，即駁回再審原告之上訴，顯有民事訴訟法第四百九十六
　　條第一項第一款規定適用法規錯誤之違法。
三、證據：提出附圖一份、土地登記謄本三份、地籍圖謄本一份、台中市政府函一份
    及聯勤總部散居眷戶土地清冊一份為證。
乙、再審被告方面：本件未經言詞辯論，再審被告亦未提出書狀作何聲明或陳述。
丙、本院依職權調閱臺灣臺中地方法院八十九年度訴字第四一一號與本院九十年度上
    字第二七八號拆屋還地事件全卷。
    理 　   由
一、再審原告與再審被告間拆屋還地事件，前經本院於民國九十一年二月十九日以九
    十年度上字第二七八號判決駁回再審原告之上訴，並於九十一年三月十一日送達
    再審原告，再審原告主張於原判決確定之後發見未經斟酌之證物（即九十一年五
    月十日申請之地籍圖謄本），依民事訴訟法第五百條第二項但書之規定，再審之
    不變期間應自九十一年五月十日起算，其於九十一年五月二十七日提起本件再審
    之訴，未逾三十日之不變期間。另再審原告於九十一年五月二十七日提出「補充
    再審理由(一)狀」載明：原審以民法第七百七十六條及八百二十一條之規定，判決
    駁回再審原告之上訴，即有適用法規錯誤之違誤等語，爰依民事訴訟法第四百九
    十六條第一項第一款、第十三款規定，提起本件再審之訴。
二、按再審之訴，應於三十日之不變期間內提起。前項期間，自判決確定時起算。但
    再審之理由知悉在後者，自知悉時起算。民事訴訟法第五百條第一、二項定有明
    文。當事人以有同法第四百九十六條第一項第一款適用法規顯有錯誤之情形提起
    再審之訴，應認此項再審理由於裁判送達時，當事人即可知悉，故計算是否逾三
    十日之不變期間，應自裁判確定時起算，無同法第五百條第二項但書再審理由知
    悉在後之適用（最高法院七十年台再字第二一二號判例參照）。又民事訴訟法第
    四百九十六條第一項第一款與同條項第十三款之再審理由既不相同，所應遵守之
    不變期間，自應分別計算（最高法院七十二年台聲字第三九二號判例參照）。查
    再審原告主張原確定判決有民事訴訟法第四百九十六條第一項第一款「適用法規
    顯有錯誤」之再審理由部分，揆諸上開判例意旨，應認該項再審理由於裁判送達
    時，再審原告即可知悉，故計算是否逾三十日之不變期間，仍應自上開判決確定
    時起算，無同法第五百條第二項但書再審理由知悉在後之適用。本院九十年度上
    字第二七八號確定判決，於九十一年三月十一日送達再審原告，有送達證書在該
    卷可稽（見本院九十年度上字第二七八號第(二)卷八二、八三頁），此時再審原告
    即可知悉原確定判決有無適用法規錯誤，乃再審原告遲至九十一年五月二十七日
    ，始以民事訴訟法第四百九十六條第一項第一款規定提起本件再審之訴，此部分
    顯已逾三十日之不變期間，揆諸前開說明，再審原告以此項再審理由提起本件再
    審之訴，顯不合法。
三、次按當事人發見未經斟酌之證物或得使用該證物者，得提起再審之訴，民事訴訟
    法第四百九十六條第一項第十三款固定有明文。惟依該條但書之規定，以如經斟
    酌可受較有利益之裁判者為限。即當事人發現之新證物，如經斟酌，仍不足動搖
    原確定判決之基礎者，不得據為本款所定之再審理由。經查：
    (一)原確定判決係依第一審法院囑託台中市中山地政事務所施測結果，再審原告甲
      ○○○所有房屋確係位於再審被告丙○○、乙○○所有之系爭土地上，有該所
      複丈成果圖附卷可據（原第一審卷第一五三、一五四頁），再審原告於提起上
      訴後，復聲請複丈，經原確定判決法院囑託內政部土地測量局測量結果，亦認
      再審原告所有之上述房屋確位於再審被告所有之系爭土地上，有鑑定書附卷足
      憑（原第二審卷二第二十八至三十頁），是再審原告所辯伊所有上開房屋未占
      用再審被告所有之系爭土地，即屬無據。而內政部土地測量局施測時，係先用
      精密電子測距經緯儀，在系爭土地附近施測圖根點，並經計算檢核閉合後，作
      為該測區之控制點，再以各圖根點為基點，施測系爭土地上建物位置及附近各
      界址點，並計算各界址點之坐標值，輸入電腦，用自動澮圖儀，展繪於鑑測原
      圖上，再依據台中市中山地政事務所保管之地籍圖，謄繪本案有關土地之經界
      線，作成鑑定圖，此有該鑑定圖可據（原第二審卷二第二十九頁），再審原告
      空言指摘地政機關測量方法並非以確定經界之方式為之，而指稱施測之結果不
      正確，顯非有據（見原第二審確定判決第十五、十六頁），因認再審原告所有
      門牌「台中市○區○○街八十三之二號」建物，無權占用再審被告所有坐落台
      中市○區○○段七小段四地號土地，合先敘明。
    (二)再審原告所謂發現未經斟酌之證物，無非係以伊於九十一年五月十日經台中市
      中山地政事務所核發之台中市○區○○段七小段第四號、第四之三五號、四之
      三七號等三筆土地登記簿謄本及地藉圖影本各一份為其論據（其因而主張提起
　　　再審之訴未逾三十日不變期間），惟查前開所謂之證物，其中之土地登記謄本
　　　上標示部僅記載登記日期、登記原因、地目、面積、使用分區、使用地類別、
　　　公告土地現值及其他登記事項等，所有權部僅記載登記次序、登記日期、發生
　　　原因日期、所有權人資料、權利範圍等及他項權利部記載抵押權人相關事項，
　　　觀之該等資料，與再審原告所有建物有無占用再審被告之土地並無何干係；至
　　　於地籍圖謄本僅為各地號土地坐落之位置，其上並無任何建物資料，亦無從判
　　　斷再審原告之建物是否占用再審被告之土地。
    (三)另關於再審原告提出應以Ｚ線為地號四之三五、三七與地號四之經界，而非以
      Ｙ線為經界之主張，此部分再審原告於前訴訟程序進行中即已為爭執，且經原
      確定判決斟酌後，認再審原告之主張不足採，並詳載於判決書理由欄內（見原
      第二審確定判決第十七、十八頁）。再審原告僅依據上開土地登記簿謄本及地
      籍圖並不足以影響上開原確定判決所為之認定。
    (四)基上，原確定判決以台中市中山地政事務所及內政部土地測量局之測量結果，
      認定再審原告所有之上述房屋確位於再審被告所有之系爭土地上，而為再審原
      告敗訴之判決。再審原告提出之證物即地籍圖謄本及土地登記謄本，既無從判
      斷再審原告之建物是否占用再審被告之土地，則顯然不足以動搖原確定判決之
      基礎，故再審原告此部分之主張顯無理由。
四、綜上所述，再審原告對於前訴訟程序第一、二審確定判決，提起再審之訴，關於
    以適用法規顯有錯誤部分提起再審之訴為不合法，關於以發現未經斟酌之證據部
    分提起再審之訴則為顯無理由，爰不經言詞辯論以判決駁回之。
六、據上論結，本件再審之訴為一部不合法，一部顯無理由，依民事訴訟法第五百零
    二條第二項、第七十八條，判決如主文。
中　　　華　　　民　　　國　　九十一　　年　　　七　　　月　　　一　　　日
~B1民事第三庭審判長法　官　陳照德
~B2　　　　　　　　法　官　曾謀貴
~B3　　　　　　　　法　官　蔡王金全
右為正本係照原本作成。
不得上訴。
~B                書記官  阮正枝
中　　　華　　　民　　　國　　九十一　　年　　　七　　　月　　　四　　　日
                                                                        Ｈ
